臺灣高等法院刑事裁定
110年度毒抗字第572號
抗  告  人  陳思樺
（即被告）          




上列抗告人因聲請施以強制戒治案件，不服臺灣臺北地方法院中
華民國110年3月3日裁定（110年度毒聲字第223號），提起抗告
，本院裁定如下：
    主  文
抗告駁回。                                              
    理  由
一、原裁定意旨略以：抗告人甲○○前因施用第二級毒品案件，經
    原審109年毒聲字第291號裁定送勒戒處所觀察、勒戒後，認
    有繼續施用毒品之傾向，有法務部○○○○○○○○附勒戒所民國11
    0年2月17日新戒所衛字第11007003810號函附之有無繼續施
    用毒品傾向證明書可稽，爰依毒品危害防制條例第20條第2
    項後段之規定，裁定令入戒治處所施以強制戒治，其期間為
    6個月以上，至無繼續強制戒治之必要為止，但最長不得逾1
    年等語。
二、抗告意旨略以：毒品危害防制條例於109年1月15日修正公布
    ，並於109年7月15日施行。參以該條例第20條修正說明，本
    條例認施用毒品者具病患性犯人之特質，並參諸世界各國醫
    療經驗之共識，咸認施用毒品成癮者3年後始再有施用1、2
    級毒品之行為者，足見其有戒除毒品之可能，且依其協助施
    用者戒除毒癮之立法意旨，解釋上亦應放寬適用範圍，經該
    處所評分結果，認其前科紀錄與行為表現，合計184分，因
    而認被告有繼續施用毒品之傾向等情。前科分數173分原審
    未參酌刑法第二條，從新從輕主義，第一項、第三項之規定
    ，更無視司法院大法官解釋文第775號解釋之意旨，抗告人
    目前所判之刑期約有6年之久，怎可能有繼續施用毒品之傾
    向，此次新法之觀察、勒戒原審仍沿用舊法裁定，定觀察、
    勒戒人入戒治所強制戒治，未能落實此次修法寬厚刑事政策
    之變革，亦違反平等原則等云云。
三、按觀察、勒戒後，檢察官或少年法院（地方法院少年法庭）
    依據勒戒處所之陳報，認受觀察、勒戒人有繼續施用毒品傾
    向者，檢察官應聲請法院裁定或由少年法院（地方法院少年
    法庭）裁定令入戒治處所強制戒治，其期間為六個月以上，
    至無繼續強制戒治之必要為止，但最長不得逾一年，毒品危
    害防制條例第20條第2項定有明文。次按有無繼續施用毒品
    傾向之評估標準，並非完全以受勒戒人勒戒後之結果為準，
    勒戒前之各種情況，仍應作為評估之依據。依勒戒處所評分
    說明手冊規定，係以前科紀錄與行為表現、臨床評估、社會
    穩定度，三項合併計算分數，每一大項皆有靜態因子與動態
    因子。而關於有無繼續施用毒品傾向之評估標準，法務部業
    於110年3月26日以法矯字第11006001760號函修正頒布「有
    無繼續施用毒品傾向評估標準紀錄表」、「有無繼續施用毒
    品傾向評估標準評分說明手冊」，上開評分說明手冊載明判
    定之原則：「受觀察勒戒人入所後，經過2週時間的觀察、
    勒戒，由處所及醫療人員依據其各項紀錄、資料及觀察勒戒
    期間之行為表現，加以評分。在勒戒人入所4至6週後，可再
    做一次評估以做必要之評分修正。每一大項皆有靜態因子與
    動態因子。先以靜態因子分數評分，靜態因子分數總分在60
    分（含）以上為『有繼續施用毒品傾向』；60分以下，與動態
    因子分數相加，如果總分在60分（含）以上，為『有繼續施
    用毒品傾向』」，又評估標準紀錄表及說明手冊中「前科紀
    錄與行為表現」之第1題及第3題之計分方式修正如下(餘無
    修正)：㈠第1項「毒品犯罪相關司法紀錄」：計分方式修正
    為每筆(次)5分，總分上限為10分；㈡第3項「其他犯罪相關
    紀錄」：計分方式修正為每筆(次)2分，總分上限為10分。
    是被告有無「繼續施用毒品傾向」，係依具體個案之臨床實
    務及相關事證等情綜合判定，有其相當之專業依據及標準，
    且涉及專門醫學，又衡酌強制戒治之目的，係為協助施用毒
    品者戒斷毒品之心癮及身癮所為之一種保安處分類型，而該
    評估標準係將與判斷有無繼續施用傾向之相關因素加以列舉
    及量化，適用於每一位受觀察、勒戒處分之人，具一致性、
    普遍性、客觀性，以利執法者判定受勒戒人有無繼續施用毒
    品傾向，倘其評估由形式上觀察，無擅斷或濫權等明顯不當
    情事，法院應予尊重。
四、經查：
　㈠毒品危害防制條例第20條之規定業經總統以109年1月15日華
    總一義字第10900004091號令修正公布，自同年7月15日起生
    效施行，惟本條第2項並未經修正，並無比較新舊法之問題
    ，合先敘明。
　㈡被告依原審法院109年度毒聲字第291號裁定，送法務部○○○○○
    ○○○附設勒戒處所觀察、勒戒後，該勒戒處所依據前開修正
    後之評估標準，就被告之前科紀錄與行為表現、臨床評估、
    社會穩定度等3 大項因素（每大項均有靜態因子與動態因子
    ）進行評估，其中：⑴前科紀錄與行為表現部分合計為27分
    （有12筆毒品犯罪相關司法紀錄以上限10分計算、首次毒品
    犯罪年齡為「21-30歲」計5分、有7筆其他犯罪相關紀錄計1
    0分、入所時尿液毒品檢驗為「一種藥物反應」計0分，上開
    4 項靜態因子合計為25分；所內行為表現為「持續於所內抽
    菸」計2分，上開1 項動態因子合計為2分）、⑵臨床評估部
    分合計為36分（有海洛因、安非他命等多重毒品濫用計10分
    、合法物質濫用菸品計2分、使用方式有注射使用計10分、
    使用年數超過1 年計10分，上開靜態因子合計為32分；臨床
    綜合評估（含病識感、動機、態度、就醫意願）評定為「中
    度」計4分，上開動態因子合計為4分）、⑶社會穩定度部分
    合計為7分（兼職工作，上開靜態因子合計2分，家人無濫用
    藥物計0 分、入所後無家人訪視計5分、出所後與家人同住
    計0分，上開動態因子以上限5分計算）。以上前科紀錄與行
    為表現、臨床評估、社會穩定度等總分合計為70分（靜態因
    子共計59分，動態因子共計11分），經評定認被告為「有繼
    續施用毒品傾向」之情事，有法務部○○○○○○○○110年4月9日
    有無繼續施用毒品傾向證明書、評估標準紀錄表在卷可稽。
    而前述綜合判斷之結果，係該勒戒處所相關專業知識經驗人
    士於被告觀察、勒戒期間，依其本職學識就被告之前科紀錄
    與行為表現、臨床評估及社會穩定度等因素所為之綜合判斷
    ，具有科學驗證所得之結論，且由形式上觀察，並無擅斷或
    濫權等明顯不當之情事，自得資為判斷被告有無繼續施用毒
    品傾向之證明。又毒品危害防制條例所規定之觀察、勒戒或
    強制戒治處分，其立法意旨在幫助施用毒品者戒除毒癮，該
    處分之性質非為懲戒行為人，而係為消滅受處分人再次施用
    毒品之危險性，目的係在戒除行為人施用毒品身癮及心癮之
    措施，且強制戒治係導入療程之觀念，針對行為人將來之危
    險所為預防、矯治措施之保安處分，以達教化與治療之目的
    ，可謂刑罰之補充制度，從而毒品危害防制條例本身所規定
    之強制戒治等保安處分，雖兼具自由刑之性質，卻有刑罰不
    可替代之教化治療作用；是該條例第20條第2 項，係屬強制
    規定，只需觀察、勒戒後，經評定受觀察、勒戒人有繼續施
    用毒品傾向者，檢察官即應聲請法院裁定令入戒治處所施以
    強制戒治。本件被告既有施用第一級、第二級毒品之事實，
    並由原審法院裁定送勒戒處所執行觀察、勒戒後，經法務部
    ○○○○○○○○附設勒戒處所依個案之臨床實務及具體事證，專業
    評估判定被告為「有繼續施用毒品傾向」，尚未戒除毒癮，
    則為降低其再次施用毒品之危險性，自有依法施以強制戒治
    之必要。從而，原裁定雖未及適用修正後之評估標準，然此
    結果核與適用修正後評估標準之結果相同，據此裁定被告令
    入戒治處所施以強制戒治，其期間為6個月以上，至無繼續
    強制戒治之必要為止，但最長不得逾1年，經核於法並無不
    合。
　㈢抗告意旨雖再以前詞置辯。惟查法務部○○○○○○○○附設勒戒處
    所人員評估被告是否有繼續施用毒品傾向，係以「毒品犯罪
    相關司法紀錄」、「首次毒品犯罪年齡」、「其他犯罪相關
    紀錄」、「入所時尿液毒品檢驗」、「所內行為表現」、「
    物質使用行為」、「合法物質濫用」、「使用年數」、「臨
    床綜合評估（含病識感、動機、態度、就醫意願）」、「工
    作」、「家庭」等靜態因子、動態因子綜合評估，業經本院
    說明如前，且前述法務部○○○○○○○○附設勒戒處所有無繼續施
    用毒品傾向證明書及評估標準紀錄表所載之綜合判斷結果，
    係該所相關專業知識經驗人士於被告入所執行觀察、勒戒期
    間，依其本職學識就被告之前科紀錄及行為表現、臨床評估
    及社會穩定度等因素所為之綜合判斷，具有科學驗證所得之
    結論，且勒戒處所之組織、人員之資格及執行觀察、勒戒相
    關程序，暨判斷施用毒品者，有無繼續施用毒品傾向，均有
    相關法令嚴格規範，非可恣意而為，由形式上觀察，亦無擅
    斷或濫權等明顯不當之情事，自得資為判斷被告有無繼續施
    用毒品傾向之證明，被告未具體指出或釋明上開評估標準紀
    錄表所載綜合判斷結果有何瑕疵或不當之處，空言指摘評估
    方法，不應以前科、或曾為觀察勒戒為標準云云，尚非有據
    ，亦有誤會。
　㈣綜上所述，原審依毒品危害防制條例第20條第2項之規定，裁
    定被告令入戒治處所施以強制戒治，其期間為6個月以上，
    至無繼續強制戒治之必要為止，但最長不得逾1年，於法並
    無不合。抗告意旨徒以前詞指摘原裁定不當，請求撤銷原裁
    定，要無理由，應予駁回。
　㈤至原審雖未及審酌上開法務部業於110年3月26日以法矯字第1
    1006001760號函修正頒布之「有無繼續施用毒品傾向評估標
    準紀錄表」、「有無繼續施用毒品傾向評估標準評分說明手
    冊」，惟據前述，原審所據為之裁定，因結果並無不同，對
    裁定不生影響，原裁定未比較適用，並不構成撤銷之原因，
    併此敘明。
據上論斷，應依刑事訴訟法第412 條，裁定如主文。
中　　華　　民　　國　　110 　年　　4 　　月　　19　　日
                  刑事第八庭    審判長法　官  陳世宗
                                      法　官  吳勇毅
                                      法　官  呂寧莉
以上正本證明與原本無異。
不得再抗告。
                                      書記官  賴資旻
中　　華　　民　　國　　110 　年　　4 　　月　　20　　日